臺灣宜蘭地方法院民事判決
108年度訴字第456號
原      告  黃鈺雯  
            歐宏基  
            歐銘裕  
            歐聖峯  
上四人共同
訴訟代理人  吳錫銘律師
被      告  楊美珠  
            陳南光  

            陳南福  

            陳南壽  
            陳南媖  
            陳純香    現應送達處所不明
            陳璋      現應送達處所不明
            陳瑤      現應送達處所不明
            陳璀      現應送達處所不明
            陳珀玲  
            陳珀琪  
            王于珊  
            陳永祚  
            陳佑安  
            陳林彩雲
            陳麗鴻  

            陳麗雯  
            陳繹民  

            陳致綱  
            黃道生  
            黃俊人  
            黃婷婷    現應受送達處所不明
            陳俊志  
            葉淑娥  

            黃娟娟  
            陳坤蘭  
兼  上四人
訴訟代理人  陳啓菁  

上列當事人間請求塗銷地上權事件，本院於民國110年9月23日言
詞辯論終結，判決如下：
    主      文
如附表所示之地上權應予終止。 
被告應就前項地上權辦理繼承登記後，將該地上權登記予以塗銷
。
訴訟費用由被告連帶負擔。
    事實及理由
壹、程序事項
一、按訴狀送達後，原告不得將原訴變更或追加他訴，但請求之
    基礎事實同一、該訴訟標的對於數人必須合一確定時，追加
    其原非當事人之人為當事人者，不在此限；不變更訴訟標的
    ，而補充或更正事實上或法律上之陳述者，非為訴之變更或
    追加，民事訴訟法第255條第1項第2款、第5款、第256條定
    有明文。查原告原以如附表所示地上權之權利人陳在濱為被
    告，於民國108年7月12日起訴聲明：㈠、如附表所示之地上
    權應予終止。㈡、被告應將前項地上權登記予以塗銷。嗣其
    因查明地上權權利人陳在濱已歿，數度更改當事人及聲明，
    最後以陳在濱之繼承人及再轉繼承人為被告，變更訴之聲明
    為：㈠、如附表所示之地上權應予終止。㈡、被告楊美珠、陳
    南光、陳南福、陳南壽、陳南媖、陳純香、陳璋、陳瑤、陳
    璀、陳珀玲、陳珀琪、陳永祚、王于珊、陳佑安、陳林彩雲
    、陳麗鴻、陳麗雯、陳俊志、葉淑娥、陳繹民、陳致綱、陳
    啓菁、黃道生、黃俊人、黃娟娟、黃婷婷、陳坤蘭應就前項
    地上權辦理繼承登記後，將該地上權登記予以塗銷。經核原
    告所為更正、聲明之變更、當事人之撤回及追加，均合於前
    揭規定，應予准許。
二、被告均經合法通知，均未於最後言詞辯論期日到場，核無民
    事訴訟法第386條所列各款事由，爰依原告之聲請，由其一
    造辯論而為判決。
貳、實體部分
一、原告主張：
　　宜蘭縣○○市○○段000地號土地（重測前為革新段1039-1地號
    土地，下稱系爭土地）為原告所共有，其上設定有如附表所
    示之地上權（下稱系爭地上權）。系爭地上權係權利人陳在
    濱於民國38年間以建築改良物為目的申請設定登記，嗣系爭
    地上權權利人陳在濱於於45年6月14日死亡，被告等人為其
    繼承人或再轉繼承人，依法繼承系爭地上權，迄未辦理繼承
    登記。而系爭地上權存續迄今已逾70年，系爭土地上之建物
    業已滅失多年，系爭土地上已無任何建物，現由原告等人種
    植蔬菜使用，可認系爭地上權成立之目的已不存在，原告自
    得依民法第833條之1、第767條第1項中段規定，請求終止系
    爭地上權，並請求被告等人就附表所示地上權辦理繼承登記
    後塗銷系爭地上權登記等語。並聲明如主文第一、二項所示
    。
二、被告方面：
㈠、被告陳俊志、葉淑娥、陳啓菁、黃娟娟、陳坤蘭則以：其等
    不知系爭土地位於何處，亦未於系爭土地上行使地上權，但
    其等為系爭地上權登記權利人陳在濱之繼承人，自為合法之
    地上權人，原告主張無理由。
㈡、其餘被告未於言詞辯論期日到場，亦未提出書狀作何聲明或
    陳述。
三、本院之判斷：
㈠、原告主張系爭土地為原告所共有，其上設定有如附表所示之
    系爭地上權。被告等人為系爭地上權設定權利人陳在濱之繼
    承人及再轉繼承人，迄未辦理系爭地上權之繼承登記等情，
    業據其提出系爭土地登記第一類謄本、地籍圖謄本、繼承系
    統表、舊式戶籍手抄本、戶籍謄本等件為證（見補字卷第13
    至15頁；本院卷第129至205頁、第257至265頁、第289至293
    頁），並有本院民事庭查詢表、臺灣臺北地方法院109年6月
    11日北院忠家109科繼979字第1099016839號函、臺灣臺北地
    方法院家事法庭109年6月11日北院忠家祥85年度繼659字第1
    092000361號函、臺灣臺北地方法院110年1月14日北院忠家1
    10年科繼29字第1109001619號函在卷可稽（見本院卷第209
    、211、227、229、271頁），並經本院依職權調取臺灣臺北
    地方法院85年度繼字第659號卷宗、本院94年度繼字第90號
    卷宗核閱屬實，且為到庭之被告所不爭執，其餘被告則均未
    到場或提出任何書狀爭執，原告主張堪信屬實。
㈡、按地上權未定有期限者，存續期間逾20年或地上權成立之目
    的已不存在時，法院得因當事人之請求，斟酌地上權成立之
    目的、建築物或工作物之種類、性質及利用狀況等情形，定
    其存續期間或終止其地上權，民法第833條之1定有明文。此
    一規定業經總統以99年2月3日總統華總一義字第0990002246
    1號令公布，並自公布後6個月施行；又按修正之民法第833
    之1規定，於民法物權編中華民國99年1月5日修正之條文施
    行前未定有期限之地上權，亦適用之，民法物權編施行法第
    13條之1亦有明定。而該條之立法理由，係鑑於地上權雖未
    定有期限，但非有相當之存續期間，難達土地利用之目的，
    不足以發揮地上權之社會機能。又因科技進步，建築物或工
    作物之使用年限有日漸延長趨勢，為發揮經濟效用，兼顧土
    地所有人與地上權人之利益，爰明定土地所有人或地上權人
    針對未定有期限之地上權，均得於逾20年後，請求法院斟酌
    地上權成立之目的、建築物或工作物之各種狀況而定地上權
    之存續期間；或於地上權成立之目的不存在時，法院得終止
    其地上權。顯見地上權之設定固然須以一定之存續期限方可
    發揮其經濟效益，然於經過相當期間後，是否有存續之必要
    ，仍須斟酌建築物或工作物之各種狀況及地上權之成立目的
    是否存在等因素，綜合判斷之。
㈢、經查，系爭地上權屬未定有期限之地上權，由被繼承人陳在
    濱於38年間以建築改良物為目的設定登記，迄今存續期間已
    逾70年，此有系爭土地登記第一類謄本、宜蘭縣宜蘭地政事
    務所108年11月6日宜地壹字第1080009934號函附38年宜蘭字
    第2405號系爭土地光復後土地登記總簿及建築改良物情形填
    報表等相關資料影本一份在卷可稽（見補字卷第13至14頁；
    本院卷第27至45頁）。而系爭土地上現無地上物，僅有樹木
    、作物等情，業經本院於110年5月31日現場勘驗，復經地政
    機關指界確認屬實，此有本院勘驗筆錄、現場照片等件為證
    （見本院卷第415至421頁），堪認被繼承人陳在濱所建造之
    建物業已滅失。又被告陳俊志、葉淑娥、陳啓菁、黃娟娟、
    陳坤蘭到庭表示其等不知系爭土地位於何處，亦未於系爭土
    地上行使地上權（見本院卷第364頁），其餘被告則均未到
    庭或提出書狀證明有繼續利用系爭土地之情形。本院審酌系
    爭地上權存續期間迄今已逾70年，地上權人陳在濱所建造之
    建物業已滅失，系爭地上權之設定目的已不復存在，地上權
    人現已未於系爭土地上有何利用行為，倘任系爭地上權繼續
    存在，勢將有礙於所有權人使用系爭土地，有害於系爭土地
    之經濟價值。揆諸前開規定，本院認系爭地上權應予終止。
    原告請求終止系爭地上權，核屬有據。
㈣、次按所有人對於妨害其所有權者，得請求除去之，民法第767
    條第1項中段定有明文。又按因繼承、強制執行、公用徵收
    或法院之判決，於登記前已取得不動產物權者，非經登記，
    不得處分其物權，民法第759條定有明文。又塗銷地上權登
    記乃係直接對地上權之權利有所變動，性質上屬處分行為，
    依民法第759條規定，地上權人死亡者，在其繼承人未經辦
    理繼承登記以前，不得逕行塗銷地上權。為求訴訟經濟，可
    許原告就請求繼承登記及請求塗銷地上權之訴一併提起。經
    查，系爭地上權既經終止，系爭地上權登記即有礙土地所有
    權人對土地之完整利用，原告自得依民法第767條第1項中段
    規定請求被告塗銷系爭地上權之設定登記。又系爭地上權登
    記權利人陳在濱業於45年6月14日死亡，被告等人為其全體
    繼承人，尚未就被繼承人陳在濱之地上權辦理繼承登記。從
    而，原告訴請被告即被繼承人陳在濱之全體繼承人就如附表
    所示之地上權辦理繼承登記後，將系爭地上權予以塗銷，即
    屬有據。  
四、綜上所述，原告依民法第833條之1、第767條第1項中段規定
    ，請求終止如附表所示之系爭地上權，並請求被告等人就如
    附表所示之系爭地上權辦理繼承登記後，將該地上權登記予
    以塗銷，為有理由，應予准許。
五、本件事證已經明確，兩造其餘攻擊、防禦方法及所提證據，
    均與判決結果不生影響，不一一論列。
六、訴訟費用負擔之依據：民事訴訟法第78條、第85條第2項。
中　　華　　民　　國　　110 　年　　9 　　月　　30　　日
                  民事庭  法  官  謝佩玲
以上正本係照原本作成。
如不服本判決，應於送達後20日內，向本院提出上訴狀並表明上
訴理由，如於本判決宣示後送達前提起上訴者，應於判決送達後
20日內補提上訴理由書（須附繕本）。
如委任律師提起上訴者，應一併繳納上訴審裁判費。
中　　華　　民　　國　　110 　年　　9 　　月　　30　　日
                          書記官  陳建琪
附表：
坐落土地：宜蘭縣○○市○○段000地號（重測前：革新段1039-1地號） 權利種類：地上權 收件年期：民國38年 字號：宜蘭字第002405號 登記日期：（空白） 登記原因：設定 權利人：陳在濱 權利範圍：全部 存續期間：（空白） 地租：空白 權利標的：所有權 設定權利範圍：84.92平方公尺 證明書字號：（空白） 設定義務人：（空白） 其他登記事項：以建築改良物為目的